---
title: "Eksplorasi Final"
author: "Abdullah' Ammar Rabbaniyyin_M0401241066"
date: "2026-05-28"
output: rmdformats::readthedown
---

```{r setup, include=FALSE}
knitr::opts_chunk$set(echo = TRUE)
```

# Library

```{r}
library(tidyverse)
library(skimr)
library(janitor)
library(corrplot)
library(GGally)
library(psych)
library(DataExplorer)
```

# Import Data

```{r}
df <- read.csv("D:\\Mine\\Kuliah Journey\\Semester 4\\Analisis Eksplorasi Data\\Data FIX\\susenas_depok_rt_merged.csv")
head(df)
```

```{r}
str(df)
```

# Statistik Deskriptif

```{r}
summary(df)
```

```{r}
skim(df)
```

# Cek missing value

```{r}
colSums(is.na(df))
```

# Distribusi

```{r}
df %>%
  select(where(~ is.double(.))) %>%
  pivot_longer(cols = everything()) %>%
  ggplot(aes(x = value)) +
  geom_histogram(
    bins = 30,
    fill = "skyblue",
    color = "black"
  ) +
  facet_wrap(~name, scales = "free") +
  theme_minimal() +
  labs(
    title = "Histogram Variabel Numerik",
    x = "Nilai",
    y = "Frekuensi"
  )
```

```{r}
df %>%
  select(where(~ is.double(.))) %>%
  pivot_longer(cols = everything()) %>%
  ggplot(aes(y = value)) +
  geom_boxplot(fill = "skyblue") +
  facet_wrap(~name, scales = "free") +
  theme_minimal() +
  labs(
    title = "Boxplot Variabel Numerik",
    y = "Nilai"
  )
```

# Outlier Jumlah Anak

```{r}
# Ambil variabel
x <- df$Banyak_Anak

# Hitung Q1, Q3, dan IQR
Q1 <- quantile(x, 0.25, na.rm = TRUE)
Q3 <- quantile(x, 0.75, na.rm = TRUE)
IQR_val <- IQR(x, na.rm = TRUE)

# Tukey Fence
lower_bound <- Q1 - 1.5 * IQR_val
upper_bound <- Q3 + 1.5 * IQR_val

# Deteksi outlier
outlier_index <- which(x < lower_bound | x > upper_bound)

# Nilai outlier
outlier_values <- x[outlier_index]

# Ringkasan
cat("Q1 :", Q1, "\n")
cat("Q3 :", Q3, "\n")
cat("IQR :", IQR_val, "\n")
cat("Lower Bound :", lower_bound, "\n")
cat("Upper Bound :", upper_bound, "\n")
cat("Jumlah Outlier :", length(outlier_values), "\n")

# Tampilkan outlier
outlier_values
```

# Jumlah Anak

```{r}
# Pengelompokan
df <- df %>%
  mutate(
    anak_kategori = case_when(
      Banyak_Anak == 0 ~ "0",
      Banyak_Anak == 1 ~ "1",
      Banyak_Anak == 2 ~ "2",
      Banyak_Anak > 2  ~ ">2"
    )
  )

# Ubah jadi faktor agar urut
df$anak_kategori <- factor(
  df$anak_kategori,
  levels = c("0", "1", "2", ">2")
)

# Cek distribusi
table(df$anak_kategori)
```

```{r}
ggplot(df, aes(x = anak_kategori)) +
  geom_bar(fill = "skyblue") +
  theme_minimal() +
  labs(
    title = "Distribusi Jumlah Anak",
    x = "Kategori Jumlah Anak",
    y = "Frekuensi"
  )
```

# Distribusi Kapita

```{r}
library(ggplot2)

ggplot(df, aes(x = KAPITA)) +
  geom_histogram(bins = 100, fill = "skyblue", color = "white") +
  theme_minimal() +
  labs(
    title = "Distribusi Pengeluaran per Kapita",
    x = "Pengeluaran per Kapita (KAPITA)",
    y = "Frekuensi"
  )
```

```{r}
ggplot(df,
       aes(x = KAPITA,
           fill = anak_kategori)) +
  
  geom_histogram(
    bins = 100,
    color = "white",
    alpha = 0.6,
    position = "identity"
  ) +
  
  scale_fill_brewer(palette = "Set2") +
  
  theme_minimal() +
  
  labs(
    title = "Distribusi Pengeluaran per Kapita",
    subtitle = "Warna menunjukkan kategori jumlah anak",
    x = "Pengeluaran per Kapita",
    y = "Frekuensi",
    fill = "Jumlah Anak"
  )
```

# Scatter plot: Expend vs Kapita dengan ukuran berdasarkan jumlah anak

```{r}
ggplot(df, aes(x = EXPEND,
               y = KAPITA,
               size = Banyak_Anak,
               color = anak_kategori)) +
  
  geom_point(alpha = 0.7) +
  
  scale_x_log10() +
  scale_y_log10() +
  
  labs(
    title = "Hubungan Pengeluaran Total dan Pengeluaran Per Kapita",
    subtitle = "Ukuran titik menunjukkan jumlah anak",
    x = "Pengeluaran Total (log scale)",
    y = "Pengeluaran Per Kapita (log scale)",
    size = "Jumlah Anak",
    color = "Kategori Anak"
  ) +
  
  theme_minimal()
```

# Tingkat Kesejahteraan per Kategori Asset

```{r}
asset_map <- c(
  "R2001B" = "Kulkas",
  "R2001C" = "AC",
  "R2001F" = "Komputer",
  "R2001G" = "Emas",
  "R2001H" = "Motor",
  "R2001K" = "Mobil",
  "R2001M" = "Tanah"
)

df_long <- df %>%
  
  # Filter kategori jumlah anak
  filter(anak_kategori %in% c("0", "1", "2", ">2")) %>%
  # Ambil variabel yang diperlukan
  select(
    URUT,
    anak_kategori,
    KAPITA,
    all_of(names(asset_map))
  ) %>%
  # Ubah wide -> long
  pivot_longer(
    cols = all_of(names(asset_map)),
    names_to = "Asset_Code",
    values_to = "Status"
  ) %>%
  # Hanya yang memiliki aset
  filter(Status == 1) %>%
  # Rename aset
  mutate(
    Kategori_Aset = asset_map[Asset_Code],
    anak_kategori = factor(
      anak_kategori,
      levels = c("0", "1", "2", ">2")
    )
  )

# Visualisasi
ggplot(df_long,
       aes(x = Kategori_Aset,
           y = KAPITA,
           fill = anak_kategori)) +
  geom_boxplot(outlier.alpha = 0.5) +
  scale_y_log10() +
  scale_fill_brewer(palette = "Set2") +
  labs(
    title = "Sebaran Tingkat Kesejahteraan per Kategori Aset",
    subtitle = "Berdasarkan keluarga pemilik aset",
    x = "Kategori Aset",
    y = "Pengeluaran per Kapita (Log Scale)",
    fill = "Jumlah Anak"
  ) +
  theme_minimal() +
  theme(
    axis.text.x = element_text(
      angle = 45,
      hjust = 1
    )
  )
```

# Ekslusifitas Aset

```{r}
asset_cols <- c("R2001B","R2001C","R2001F",
                "R2001G","R2001H","R2001K","R2001M")
df %>%
  summarise(across(all_of(asset_cols), mean)) %>%
  pivot_longer(everything()) %>%
  arrange(value)
```

## Ketimpangan
### Pengeluaran

```{r}
df <- df %>%
  mutate(
    status_aset = ifelse(R2001K == 1,
                         "Punya Aset",
                         "Tidak Punya Aset")
  )
ggplot(df,
       aes(x = status_aset,
           y = EXPEND,
           fill = status_aset)) +
  
  geom_boxplot() +
  
  scale_y_log10() +
  
  theme_minimal() +
  
  labs(
    title = "Pengeluaran Rumah Tangga Berdasarkan Kepemilikan Aset",
    x = "",
    y = "Pengeluaran Total (Log Scale)"
  )
```

### Konsumsi Kalori

```{r}
ggplot(df,
       aes(x = status_aset,
           y = KALORI_KAP,
           fill = status_aset)) +
  
  geom_boxplot() +
  
  theme_minimal() +
  
  labs(
    title = "Konsumsi Kalori Berdasarkan Kepemilikan Aset",
    x = "",
    y = "Kalori"
  )
```

### Ijazah Kepala Keluarga

```{r}
ggplot(df,
       aes(x = status_aset,
           fill = as.factor(Ijazah_KRT))) +
  
  geom_bar(position = "fill") +
  
  scale_y_continuous(labels = scales::percent) +
  
  theme_minimal() +
  
  labs(
    title = "Distribusi Pendidikan Kepala Rumah Tangga",
    subtitle = "Berdasarkan Kepemilikan Aset",
    x = "",
    y = "Proporsi",
    fill = "Pendidikan"
  )
```

### Perbandingan Jumlah Anak

```{r}
ggplot(df,
       aes(x = status_aset,
           fill = anak_kategori)) +
  
  geom_bar(position = "fill") +
  
  scale_y_continuous(labels = scales::percent) +
  
  scale_fill_brewer(palette = "Pastel1") +
  
  labs(
    title = "Distribusi Jumlah Anak Berdasarkan Kepemilikan Aset",
    subtitle = "Kategori jumlah anak",
    x = "",
    y = "Proporsi",
    fill = "Jumlah Anak"
  ) +
  
  theme_minimal()
```

# Kapita vs Pendidikan KRT

```{r}
ggplot(df,
       aes(x = as.factor(Ijazah_KRT),
           y = KAPITA)) +
  geom_boxplot(fill = "lightgreen") +
  scale_y_log10() +
  theme_minimal()
```

# Jumlah Anak vs Pendidikan KRT

```{r}
ggplot(df,
       aes(x = as.factor(Ijazah_KRT),
           y = Banyak_Anak)) +
  geom_boxplot(fill = "gold") +
  theme_minimal()
```

# KRT vs Jumlah Anak

```{r}
# Membuat label status bekerja KRT
df <- df %>%
  mutate(
    status_krt = ifelse(KRT_Bekerja == 1,
                        "KRT Bekerja",
                        "KRT Tidak Bekerja")
  )

# Visualisasi proporsi jumlah anak
ggplot(df,
       aes(x = status_krt,
           fill = anak_kategori)) +
  
  geom_bar(position = "fill") +
  
  scale_y_continuous(labels = scales::percent) +
  
  scale_fill_brewer(palette = "Pastel1") +
  
  labs(
    title = "Distribusi Jumlah Anak Berdasarkan Status Kerja KRT",
    subtitle = "Perbandingan proporsi jumlah anak",
    x = "",
    y = "Proporsi",
    fill = "Jumlah Anak"
  ) +
  
  theme_minimal()
```

# Pendidikan Tertinggi RT vs KAPITA

```{r}
ggplot(df,
       aes(x = as.factor(Ijazah_Maks_RT),
           y = KAPITA,
           fill = as.factor(Ijazah_Maks_RT))) +
  
  geom_boxplot() +
  
  scale_y_log10() +
  
  labs(
    title = "Pendidikan Tertinggi Rumah Tangga vs Pengeluaran per Kapita",
    subtitle = "Semakin tinggi pendidikan, cenderung semakin tinggi kesejahteraan",
    x = "Pendidikan Tertinggi Rumah Tangga",
    y = "Pengeluaran per Kapita (Log Scale)",
    fill = "Pendidikan"
  ) +
  
  theme_minimal()
```

# Clustering

```{r}
# CLUSTERING RUMAH TANGGA

library(tidyverse)
library(cluster)
library(factoextra)

# MEMBUAT VARIABEL

df_cluster <- df %>%
  mutate(
    FOOD_SHARE = (FOOD / EXPEND) * 100
  ) %>%
  
  select(
    KAPITA,
    FOOD_SHARE,
    PROTE_KAP,
    Banyak_Anak,
    Ijazah_KRT
  ) %>%
  
  drop_na()

# STANDARDISASI

df_scaled <- scale(df_cluster)

# MENENTUKAN JUMLAH CLUSTER

fviz_nbclust(df_scaled,
             kmeans,
             method = "wss") +
  theme_minimal()

# K-MEANS CLUSTERING

set.seed(123)

kmeans_result <- kmeans(
  df_scaled,
  centers = 3,
  nstart = 25
)

# Tambahkan cluster ke data
df$cluster <- as.factor(kmeans_result$cluster)

# VISUALISASI CLUSTER

fviz_cluster(
  kmeans_result,
  data = df_scaled,
  geom = "point",
  ellipse.type = "norm"
)
```

## Ringkasan rata-rata tiap cluster

```{r}
cluster_summary <- df %>%
  mutate(
    FOOD_SHARE = (FOOD / EXPEND) * 100
  ) %>%
  
  group_by(cluster) %>%
  
  summarise(
    rata_kapita = mean(KAPITA, na.rm = TRUE),
    rata_food_share = mean(FOOD_SHARE, na.rm = TRUE),
    rata_protein = mean(PROTE_KAP, na.rm = TRUE),
    rata_anak = mean(Banyak_Anak, na.rm = TRUE),
    rata_pendidikan = mean(Ijazah_KRT, na.rm = TRUE),
    jumlah_rt = n()
  )

cluster_summary
```

## Visualisasi

```{r}
cluster_summary_long <- cluster_summary %>%
  
  pivot_longer(
    cols = starts_with("rata"),
    names_to = "variabel",
    values_to = "nilai"
  ) %>%
  
  group_by(variabel) %>%
  
  mutate(
    nilai_scaled = scale(nilai)[,1]
  )

ggplot(cluster_summary_long,
       aes(x = variabel,
           y = nilai_scaled,
           fill = cluster)) +
  
  geom_col(position = "dodge") +
  
  theme_minimal() +
  
  labs(
    title = "Profil Relatif Tiap Cluster Rumah Tangga",
    subtitle = "Nilai telah distandarisasi",
    x = "",
    y = "Nilai Standarisasi (Z-Score)"
  ) +
  
  theme(
    axis.text.x = element_text(
      angle = 45,
      hjust = 1
    )
  ) 
```


